最　高　行　政　法　院　判　決
　　　　　　　　　　　　　94年度判字第01008號
上　訴　人　丙○○
　　　　　　甲○○
被 上訴 人　苗栗縣政府
代　表　人　乙○○
上列當事人間因確認公法上法律關係不成立事件，上訴人不服中
華民國93年1月29日臺中高等行政法院92年度訴字第465號判決，
提起上訴。本院判決如下：
    主  文
原判決廢棄，發回臺中高等行政法院。
　　理  由
一、坐落苗栗縣苗栗市○○段第750地號面積10.26平方公尺、同
    段第752地號面積15.98平方公尺及同段第753地號面積4.06
    平方公尺土地，經被上訴人所屬建設局民國（以下同）89年
    1月20日89建都字第89E0000000號、89年12月6日89建都字第
    89E0000000號以及91年2月25日91建都字第91E0000000號建
    築線指示（定）申請案指定在案。上訴人於91年5月28日以
    書面陳情系爭土地實係種有竹林之私有地，並非道路或既成
    道路。經被上訴人以91年6月27日建都字第91E0005814號函
    復略謂「有關臺端陳情苗栗市○○段750、752及753地號非
    既成道路案，經查確實為既成道路。」等語，上訴人不服，
    遂提起本件行政訴訟。
二、上訴人於原審起訴主張：按公用地役關係存在與否，與土地
    所有權人之土地所有權能，有重大利害關係，土地所有權人
    對主張應受本院45年判字第8號判例限制之行政官署提起確
    認公法上地役關係不存在之訴訟，顯有即受確認判決之法律
    上利益。系爭土地自始即栽種「竹木」，地目登記為「田」
    ，地籍圖謄本亦無任何「道路」標示，被上訴人機關竟任意
    認定為既成道路，顯有未當。並且，系爭土地亦非臺灣省建
    築管理規則第4條、苗栗縣建築管理自治條例第5條規定所稱
    之「現有巷道」。其次，訴外人馮林玉珠等指定建築線案件
    所附之資料，不具證明系爭土地連續20年供公眾通行之效力
    ，何況縱然馮林玉珠1戶曾利用系爭土地通行，亦僅生相鄰
    土地之法律關係而已，亦與成立公用地役關係之要件有間。
    另由相關之中華民國臺灣地區像片基本圖第一版（即67年製
    作之航照圖）、苗栗擴大都市計畫地形圖接續一覽圖、街道
    圖、地籍圖所示，系爭土地不曾為任何巷道之一部，況系爭
    土地與國華路接壤處均劃設有「代表路面邊線之白實線」，
    按道路交通標誌標線號誌設置規則第183條規定，益證系爭
    土地不曾為任何巷道。再者，訴外人楊秀娥妨害上訴人土地
    權利之行使，觸犯強制罪，業經臺灣苗栗地方法院以92年度
    苗簡字第188號刑事判決有罪確定，被上訴人答辯狀之附件6
    、7所示照片，顯係訴外人楊秀娥「未經土地所有權人即上
    訴人之同意擅自利用上訴人土地」之一種結果，不足以證明
    系爭土地為既成巷道，自不成立公用地役關係，為此，求為
    判決：確認苗栗縣政府就系爭土地全部之公用地役關係不成
    立等語。
三、被上訴人則以：查被上訴人建設局89年1月20日89建都字第
    89E0000000號建築線指示（定）案內檢附現有巷道實測圖及
    照片2幀，以及89年2月9日89建管字第89E0000000號建造執
    照及拆除執照申請案內所檢附之苗栗市○○段445建號建物
    登記簿謄本、地籍圖謄本及拆除前建築物相片等，可證前開
    建築物建築完成日期為58年3月1日，坐落地號為嘉福段754
    地號，建築配置正面，主要出入口即係面臨系爭土地，故可
    資證明前開建築物自58年3月1日起即使用系爭土地寬度2.6
    公尺之現有巷道寬度作為主要出入通行之用；據此，被上訴
    人建設局依據此已供公眾通行逾30年之事實，按原「臺灣省
    建築管理規則」第5條建築基地面臨現有巷道建築線指定之
    規定，自當時寬度2.6公尺之現有巷道中心線兩側均等退縮
    合計達4公尺之邊界線為建築線，尚屬依法辦理。另查該區
    地籍圖資料，本件於國華路開闢前，系爭3筆土地當時係與
    相隔國華路之豐年路巷道屬同一供公眾通行之巷道，現豐年
    路巷道兩側建有多棟建築物，足證該巷道因供公眾通行已逾
    30年，致生公用地役關係，應為無疑。按原「臺灣省建築管
    理規則」第4條第1項第1款、第5條第1項第1款，及被上訴人
    公佈施行之「苗栗縣建築管理自治條例」第5條及第6條，就
    現有巷道之認定及指定等相關規定，本件系爭土地具有公用
    地役關係，被上訴人建設局依規指定建築線，應無疑義。復
    按內政部66年9月12日臺內營字第744555號及66年2月2日臺
    內營字第719698號函示，本件巷道位屬都市計畫範圍內，迄
    今未依法申請廢止，仍為既成巷道等語，作為抗辯。
四、原審駁回上訴人在第一審之訴，係以：查訴外人馮林玉珠等
    指定建築線案件所附之資料，經被上訴人審核並現場勘查無
    誤，上開資料配合被上訴人現場勘查之結果整體觀之，足資
    認定馮林玉珠之苗栗市○○段445號建物，於58年3月1日建
    築完成，同月7日設籍遷入，正門面臨系爭土地。又國華路
    開闢前，系爭土地係與現豐年路無名巷道連接成同一供公眾
    通行之巷道，現該巷道仍有苗栗市福星里建興19號至30號等
    數10戶，分別自58年3月27日陸續遷入。系爭土地與豐年路
    無名巷道相連供不特定之公眾通行迄今已逾30年，係屬既成
    道路，其公共地役關係存在，並無疑義。馮林玉珠及其家人
    設籍居住，出入利用系爭土地及他筆土地所連結之巷道，系
    爭土地既位於該巷道之尾端，迄國華路開闢始被截斷，惟仍
    由該建物使用人繼續通行使用迄今，則系爭土地供不特定之
    公眾使用已逾30餘年，自足為公用地役關係存在之認定，不
    能徒以國華路開闢後僅1戶使用系爭土地出入，即認其非供
    公眾使用。上開證物既應互相配合整體考量，上訴人主張各
    該證物分別觀之各不具公共地役關係證據證明力乙節，尚不
    足採。其次，上訴人主張系爭土地自始即栽種竹木，91年遭
    不明之第3人擅自砍除乙節，查證人賴典佑、湯銘勳於89年1
    月現場勘驗時，系爭土地係水泥巷道並無裁種竹木，復有現
    場照片顯示水泥巷道甚為清晰，且上訴人91年5月28日致函
    苗栗縣政府建設局都市計畫課，並未陳稱栽種竹木及遭人砍
    除之情，果上訴人主張屬實，則其對此有利之事實豈有不敘
    明之理？且上訴人僅提出鄰地之竹木及菜園照片，未能舉證
    證明系爭土地91年以前非巷道僅種植竹木之證明，上訴人此
    部分所陳顯與事實不符。另查街道圖僅係市○○街道辯認參
    考之用，並非精確之地圖，遺漏之處並非少見；而既成道路
    未經政府徵收分割變更為「道」地目，並移轉為公有，通常
    亦無於地籍圖標明，自難執此證明系爭土地非既成道路。而
    苗栗擴大都市計畫地形圖接續一覽圖係被上訴人製作，作為
    都市計畫規劃土地使用分區作業參考之用，該圖僅表達建築
    物及高層之關係，不考慮既成道路等情，業據被上訴人當庭
    陳明，其用途不同亦難資為有無既成道路認定之依據。至有
    關上訴人提出之「中華民國臺灣地區像片基本圖」第1版，
    依該圖所載係66年11月林務局攝影、67年農林航空測量隊製
    圖，其比例尺為五千分之一，系爭土地及其周邊黑色影像重
    疊頗為雜亂，肉眼無從辨認有無巷道存在，惟系爭既成巷道
    寬僅2米6，隔鄰復種有竹木，而2米6換算五千分之一僅0.05
    2公分而已，又有相鄰竹木遮蔽，自難顯示於航空照片上；
    又該圖之圖例雖標明小路以紅色虛線標示，惟由該圖其他建
    物絕大部分亦未標示紅色虛線觀之，亦非可以紅色虛線有無
    作為系爭既成道路存否之認定標準，是以上開基本圖亦非可
    單獨作為判定既成道路存否之依據，上訴人執以否認既成道
    路存在尚非可採。至於系爭土地與國華路接壤處代表路面邊
    線之白實線有無中斷，係道路交通主管機關之為交通管理之
    用而劃設，劃設者既非既成巷道認定之主管機關，自難憑以
    認定既成巷道之存否。至訴外人楊秀娥因強制拔除上訴人於
    系爭土地豎立之圍籬鐵柱，經臺灣苗栗地方法院以92年度苗
    簡字第188號刑事判決認楊秀娥妨害上訴人權利之行使，以
    強制罪判處罪刑乙節，按行政訴訟判決認定事實不受普通法
    院刑事判決之拘束，且刑事犯罪之構成要件與本件確認公用
    地役權不成立之要件不同，楊秀娥縱經該案判罪確定，尚不
    能據以推論楊秀娥「未經土地所有權人即上訴人之同意擅自
    利用上訴人土地」，並認進影響本件公用地役權存在之認定
    等由，為其判斷之基礎。
五、本院按依行政訴訟法第136條準用民事訴訟法第277條規定：
    「當事人主張有利於己之事實者，就其事實有舉證責任。」
    本件上訴人於原審提出「苗栗擴大都市計劃地形圖接續一覽
    圖」，主張系爭土地並非道路而係農地。原審竟謂：該圖僅
    表達建築物及高層之關係，不考慮既成道路等情，業據被上
    訴人當庭陳明，其用途不同亦難資為有無既成道路認定之依
    據云云。無異以被上訴人之陳明為證據方法，未命被上訴人
    負舉證責任，顯有不適用法規之違法。次按事實之認定，必
    須具體明確。本件上訴人求為確認系爭土地全部之公用地役
    關係不存在之判決，法院審理結果倘認系爭土地供不特定公
    眾通行迄今年代久遠，自應明確認定公眾通行之具體位置及
    範圍。原判決既謂：自58年上開嘉福段445建號建物設籍時
    起算，系爭土地即作為該戶出入通行之巷道等詞（見原判決
    第18頁第9行，另第19頁第10行亦同此意旨）；又認定系爭
    既成巷道寬僅2米6（見原判決第21頁第7行）。準此，系爭
    巷道似僅一側建有房屋，究竟寬2米6之既成道路，其四至範
    圍是否及於系爭土地之全部，非無疑問。原審既未至現場勘
    驗實際測量以資判定，遽認系爭土地全部係屬既成巷道，亦
    嫌率斷。上訴人執以指摘原判決違誤，為有理由。且本件事
    實尚欠明瞭，本院無從為法律上之判斷，自應將原判決廢棄
    ，發回原審法院另為適法之判決。
據上論結，本件上訴為有理由，爰依行政訴訟法第256條第1項、
第260條第1項，判決如主文。
中    華    民    國    94    年    7     月    14    日
                  第三庭審判長法  官　廖　政　雄
                              法  官　林　清　祥
                              法  官　鍾　耀　光
                              法  官　姜　仁　脩
                              法  官  胡　國　棟
以  上  正  本  證  明  與  原  本  無  異
中    華    民    國    94    年    7    月    15     日
　　　　　　　　　　　　　　　書記官　張　雅　琴
